【裁判字號】    98,消債更,245
【裁判日期】    980403
【裁判案由】    聲請更生程序
【裁判全文】
臺灣高雄地方法院民事裁定           98年度消債更字第245號
聲  請  人  甲○○
上列當事人因消費者債務清理事件聲請更生，本院裁定如下：
    主  文
聲請駁回。
聲請費用由聲請人負擔。
    理  由
一、聲請意旨略以：聲請人積欠三信商業銀行股份有限公司（下
    稱三信商銀）等債權人無擔保債務共計新台幣（下同）2,33
    8,495 元，而於消費者債務清理條例（下稱消債條例）施行
    後，向最大債權金融機構即三信商銀請求協商，惟三信商銀
    經綜合評估後，於民國97年10月14日，以聲請人未能接受顯
    足以負擔之還款方案及大量借款或密集消費為由，致協商不
    成立。又聲請人積欠無擔保或無優先權之債務總額未逾1,20
    0 萬元，復未經法院裁定開始清算程序或宣告破產，爰依法
    聲請更生等語。
二、按「為使負債務之消費者得依本條例所定程序清理其債務，
    以調整其與債權人及其他利害關係人之權利義務關係，保障
    債權人之公平受償，謀求消費者經濟生活之更生及社會經濟
    之健全發展，特制定本條例。」、「債務人不能清償債務或
    有不能清償之虞者，得依本條例所定更生或清算程序，清理
    其債務」，消債條例第3 條定有明文。是消債條例之立法，
    其中心思想乃認陷於經濟上困境之消費者若任其於惡性循環
    之債務窘境中自生自滅，其將衍生嚴重之社會問題，致難以
    維持安定之社會經濟秩序，故有予之分別情形依更生或清算
    之程序清理其債務之必要，藉以妥適調整其與各相關債權人
    等間之權利義務關係，以謀求消費者經濟生活之更生機會，
    從而健全社會經濟發展。惟私法上之債之關係，係以當事人
    間之信賴關係為基礎，為社會經濟組織之重要支柱。當事人
    於以法律行為追求自己之利益之際，亦應顧及對方之利益，
    並考量債權債務在社會上之作用，本於誠實及信用之原則，
    行使其債權及履行其債務。故債務人之消費者欲以上開條例
    為其所負義務之調整者，自應本於誠信原則之本旨，僅在其
    不能清償債務或有不能清償之虞而使其陷於經濟上之困境時
    始得准許之，以避免其藉此善意之立法而惡意圖謀減免債務
    ，致使社會陷於道德之危險，並因此使信用緊縮而造成社會
    經濟之動盪。又聲請更生或清算不合程式或不備其他要件者
    ，法院應以裁定駁回之，但其情形可以補正者，法院應定期
    間先命補正，消債條例第8 條亦有明定。
三、經查：
  (一)聲請人現積欠三信商銀等債權人無擔保債務共計2,338,495
    元，且最大債權銀行經聲請人申請前置協商，以聲請人未能
    接受顯足以負擔之還款方案及大量借款或密集消費為由，致
    協商不成立等事實，業據聲請人提出債權人清冊、前置協商
    不成立通知書、財團法人金融聯合徵信中心當事人查詢個人
    資料（信用報告）回覆書（見台灣屏東地方法院97年消債更
    字第621 號卷《下稱屏院卷》第8 至9 頁、第13至17頁）等
    為證，堪信真實。
  (二)又依聲請人提出之財政部臺灣省南區國稅局96年度綜合所得
    稅各類所得資料清單所示（見屏院卷第19頁），其96年度所
    得共計758,078 元，平均每月收入為63,173元（計算式：75
    8,078 元÷12＝63,173元，元以下四捨五入），衡以聲請人
    自84年起迄今，均任職於中華郵政股份有限公司屏東郵局，
    有勞工保險被保險人投保資料表1 份（見屏院卷第21頁）可
    佐，工作穩定，聲請人復未主張收入有何無明顯減低之情事
    ，應認聲請人目前每月平均收入，至少與96年間每月平均收
    入63,173元相當。此外，就聲請人之必要生活支出部份，因
    消債條例之立法目的，係為使不幸陷入經濟困境之人得以清
    理債務、重建生活，並在清理過程中能保有符合人性尊嚴之
    最低基本生活，而非維持債務人過去慣常之寬裕生活，是非
    得由聲請人任意主張其基本生活費用之數額，否則將造成揮
    霍無度以致清償能力降低，反而易使更生程序無從進行，因
    此本院認應以內政部所公告之98年度臺灣省低收入戶最低生
    活費用每人每月為9,660 元為標準，以計算聲請人之必要生
    活支出始為合理。
  (三)再者，聲請人主張每月需支出兒子宋承恩、宋承燦扶養費用
    每月各7,100 元及父母宋雲明、宋吳新金扶養費用每月各3,
    0 00元。固提出其4 人之戶籍謄本、財政部臺灣省南區國稅
    局95、96年度綜合所得稅各類所得及財產歸屬資料清單為證
    （見屏院卷第10頁至第11頁、本院卷第40頁至51頁）。而宋
    承恩、宋承燦之扶養義務人含聲請人在內共有2 人，故聲請
    人每月須負擔其2 人之扶養費用應為9,660 元（【計算式：
    9, 660元×2 】÷2=9,660 元）。又按受扶養權利者，以不
    能維持生活而無謀生能力者為限，民法第1117條第1 項定有
    明文；同條第2 項規定，前項無謀生能力之限制，於直系血
    親尊親屬不適用之，即直系血親尊親屬受扶養者，仍須以不
    能維持生活者為限（最高法院87年度臺上字第1696號判決意
    旨參照）。而宋雲明95、96年所得雖分別僅有9,442 元、4,
    552 元，然其名下計有不動產8 筆，汽車2 部，況其按月領
    有老農津貼補助，此有宋雲明之財產歸屬資料清單及存摺影
    本在卷可參（見本院卷第43頁、第91頁至96頁），可見宋雲
    明皆有相當資力，並非不能維持生活，亦無受聲請人扶養之
    必要，故聲請人主張扶養宋雲明，自非可採。至扶養宋吳新
    金部分，因其亦與聲請人同設籍在高雄縣美濃鎮○○路342
    號，其扶養費用自應以每月9,660 元為計算標準，始屬合理
    ，另宋吳新金之扶養義務人包含聲請人在內，共有4 人，有
    聲請人提出之家族系統表1 份（見本院卷第12頁）可佐，故
    聲請人就扶養宋吳新金每月所支出之費用，應在2,415 元（
    計算式：9,660 元÷4 ＝2,415 元）範圍內為合理，逾此範
    圍部分，尚不可採。
  (四)從而，依聲請人平均每月所得扣除其必要支出及扶養費用後
    ，尚餘41,438元（計算式：63,173元－9,660 元－9,660 元
    －2,415 元＝41,438元）可資運用。另本院依職權函詢三信
    商銀有關本件前置協商過程及方案內容，據該銀行函復略以
    ：因聲請人無法接受分161 期，利率4.5%，每月償還20,000
    元之方案，致協商不成立等情，有三信商銀之陳報狀在卷可
    稽（見本院卷第99至100 頁）。而對照聲請人每月剩餘可自
    由運用之資金，堪認其得依三信商銀所提之還款方案履行，
    自難認有不能清償債務或有不能清償之虞之情事。
四、綜上所述，聲請人既有固定收入，且其收入扣除其必要生活
    費用及扶養費支出後，並無不能清償債務或不能清償之虞之
    情事，其聲請既不符合消債條例第3 條所定要件，且此要件
    欠缺又屬無從補正，依上揭條文意旨，自應駁回其清算之聲
    請，爰裁定如主文。
五、依消費者債務清理條例第8 條前段、第15條，民事訴訟法第
    95條、第78條，裁定如主文。
中    華    民    國    98    年    4     月    3     日
                  民事第五庭  法  官  李育信
上為正本係照原本作成。
如不服本裁定，應於裁定送達後10日內，以書狀向本院提出抗告
，並繳納抗告費新臺幣1 千元。
中    華    民    國    98    年    4     月    3     日
                              書記官  林玉珊


司法院資訊處製作；財團法人民間司法改革基金會備份。
